臺灣板橋地方法院刑事判決　　　　　　　　　　　　　九十一年度訴字第七九一號
　　公　訴　人　臺灣板橋地方法院檢察署檢察官
　　被　　　告　丁　○　○
　　　　　　　　原名顧萬順
　　指定辯護人　甲○公設辯護人　湯明純
右列被告因殺人未遂等案件，經檢察官提起公訴（九十一年度偵字第一二一三號），
甲○判決如左：
    主  文
丁○○殺人未遂，處有期徒刑貳年陸月，於刑之執行完畢或赦免後，令入相當場所，
施以監護年。扣案之水果刀壹支沒收。
被訴侮辱公務員部分無罪。
    事  實
一、丁○○自民國七十一年起呈現妄想、幻覺及自殺意念等症狀，曾多次住院治療，
    其精神病症狀或有緩解，但生活及社會仍呈現明顯退化，已符合精神分裂症之臨
    床診斷，八十七年三月九日自臺北市立療養院出院後，僅至該院門診追蹤治療至
    九十年九月十二日止，其後因未繼續接受治療，按時服藥，而斷續出現精神病症
    狀，迨於九十年十二月二十八日中午十二時十分許，因無故持續倒臥在臺北縣永
    和市○○路二五六號「至善牙醫診所」門前，經診所護士乙○○報警處理，臺北
    縣政府警察局永和分局得和派出所制服員警戊○○、己○○趕至現場規勸丁○○
    離去勿阻撓商店營業，適時丁○○因已數月未服用精神科藥物治療，有錯覺、誤
    認、聽幻覺等症狀出現，處於精神病活躍期，無法辨識警方人員，對於外界事務
    知覺理會及判斷作用，以及自由決定意思之能力已顯著減退，而為精神耗弱之人
    ，其雖因戊○○、己○○之驅趕，起身離去該診所並步行至臺北縣永和市○○路
    二五０號前，惟適有路人向戊○○指稱丁○○曾拿打火機欲點燃機車縱火，戊○○遂趨前攔下丁○○欲查證其身分，詎丁○○因不滿遭戊○○驅趕後，復為其攔
    阻，心生強烈不滿，頓萌殺人犯意，突然從身上大衣內取出其所有長約十一公分
    之水果刀一支，以手反握刀柄，刀尖朝下之方式，近距離往戊○○左胸部位刺下
    ，幸戊○○迅速閃避退後而未被刺中，僅身著之防彈衣左前胸遭劃破約十五公分
    ，此間戊○○雖不斷往後退卻並取出警用手槍，同時持續喝令丁○○放下水果刀
    ，惟丁○○仍置若未聞並持刀揮舞向戊○○進逼，戊○○遂先對空鳴槍三發子彈
    以為示警，然丁○○仍接續承前殺人犯意，再持刀朝戊○○胸前刺殺，造成戊○○右胸前防彈衣遭劃破約十公分（毀損部份均未經提出告訴），戊○○見丁○○
    不理會其喝阻及對空鳴槍示警，為避免自己生命及身體遭受危害，遂朝丁○○之
    腿部方位射擊二發子彈，惟均未射中（其中一發子彈誤擊中路上行人黃友熊，未
    經提出傷害告訴），丁○○見狀始轉身逃跑，戊○○、己○○則從後追趕，途中
    丁○○為脫免逮捕，再次接續先前殺人犯意，轉身持刀刺殺戊○○左胸部，因戊○○立即向後閃躲，身體始未被刺中，惟其身著之防彈衣則再遭劃破，戊○○為
    制止丁○○持續以刀施暴之犯行及避免自己生命、身體遭受危害，遂又朝丁○○
    左大腿射擊二發子彈，其中一發子彈擊中丁○○左大腿內側及臀部，丁○○中彈
    受傷後旋轉身逃跑，然因氣力不繼，於臺北縣永和市○○路一七九號前，為戊○○、己○○及其他聞訊趕至現場之警員共同制伏逮捕，並當場扣得其所有上開水
    果刀一支、打火機五個及紙張六張。
二、案經臺北縣政府警察局永和分局移送臺灣板橋地方法院檢察署檢察官偵查後起訴
    。
    理  由
壹、有罪部分：
一、訊據被告丁○○固坦認於右揭時地持刀刺殺制服警察之事實，惟矢口否認有何妨
    害公務及殺人犯行，辯稱：他們不是警察，在牙科診所看到他們當場換警察制服
    ，他們拿刀子、鐵條、槍殺我，所以我當然也要拿刀殺他們自衛云云。經查：
(一)、被告於前述時地遭戊○○攔阻欲盤查其身分證件時，突然自身上大衣內拿出水果
    刀，持刀猛力往戊○○胸部要害刺殺，因戊○○迅速後退始未遭刺傷，嗣戊○○
    雖以口頭喝阻被告放下水果刀並對空鳴槍示警，被告均不予理會，接續持刀逼近
    揮砍，戊○○遂對被告大腿部位開槍，然未擊中，被告始轉身逃跑，嗣被告為脫
    免逮捕復持刀刺殺戊○○，旋為戊○○開槍擊中大腿不支倒地為警逮捕並送醫救
    治等情，業據被害人戊○○於偵查、甲○審理中指訴綦詳（見偵查卷宗第四十二
    頁至第四十三頁、甲○九十一年五月六日訊問筆錄），核與當時現場目擊證人黃
    友熊於警訊中證稱：當時見一位身著黃色大衣大漢手拿刀器，向警察大聲叫罵，
    往警察方向衝去跟警察發生衝突，隨即聽到槍聲等語（見偵查卷宗第三頁背面）
    ，及當時在場證人己○○於偵查中證稱被告對渠等罵三字經，邊罵邊走，伊停留
    在那裡與其他路人說明處理情形，戊○○上前盤查被告證件，其後，伊沒有太在
    意，直到聽到槍聲，轉頭一看，見被告持水果刀朝戊○○逼近，伊也趕緊拔出手
    槍，要被告放下刀子，但被告還是一直逼近戊○○，戊○○對空鳴槍示警又退了
    幾步，被告又往旁邊走，另外一個警員同事經過，要一起上前逮捕被告，但被告
    與另一持警棍警員拉扯，伊跟戊○○要過去幫忙，但被告針對戊○○刺或劃了一
    刀，戊○○開槍打中被告的腿，後來同仁一起到現場共同制伏逮捕被告等語（見
    偵查卷宗第四十三頁至第四十四頁），均無不合，是依被害人戊○○指訴及證人
    黃友熊、己○○證詞，足認被告係主動突然持刀刺殺攻擊戊○○，且於戊○○對
    空鳴槍示警後，仍持刀揮舞進逼戊○○，迨至戊○○朝被告大腿部位開槍射擊，
    被告始退讓轉身逃跑，則被告初持刀攻擊戊○○時，並無遭受何現實具體危險，
    其竟主動持刀攻擊戊○○，於戊○○對空鳴槍示警，猶仍不予理會持刀進逼，顯
    見其持刀刺殺戊○○，並非防衛自己生命、身體安全之行為，被告前揭辯稱自衛
    云云，不足採信，此外，並有遭劃破之警用防彈衣相片五幀附卷可稽，水果刀一
    支扣案足憑，被告上揭犯行，足以認定，惟此應審究者為，被告持刀揮舞之行為
    係該當殺人或傷害罪？
(二)、按刑法上殺人未遂罪與傷害罪之區別，應視加害人有無殺意以為斷。被害人所受
    傷害程度，固不能據為認定有無殺意之唯一標準，但加害人下手情形如何，於審
    究犯意方面，仍不失為重要參考資料。最高法院七十年度臺上字第二一八０裁判
    意旨可供參照，次按胸腹為人身要害，如以利刃猛力刺入，足以致人於死，此為
    眾所週知之事實，亦當為被告所明知，查被告因不滿遭戊○○驅趕，復遭其攔阻
    欲查驗證件，竟以手握利刃，刀尖朝下之方式，數次近距離猛力朝戊○○胸前要
    害刺下，其間戊○○雖因迅速閃避而未受傷，已如前述，然觀諸被告數次近距離
    持刀猛力刺殺，而刺殺部位復集中於被害人胸部要害等情，佐以被告亦自承他們
    拿刀子等物殺我，我當然也要殺他們自衛等語，被告具有殺人犯意甚明，本件事
    證明確，足以認定。
(三)、被告自七十一年起呈現妄想、幻覺及自殺意念等症狀，曾多次住院治療，其精神
    病症狀或有緩解，但生活及社會仍呈現明顯退化，已符合精神分裂症之臨床診斷
    ，八十七年三月九日自臺北市立療養院出院後，僅至該院門診追蹤治療至九十年
    九月十二日止，其於本件犯行之前已數月未服用精神科藥物治療，並於犯行時有
    錯覺、誤認、聽幻覺等症狀，處於精神病活躍期，雖非直接受精神病狀之影響，
    但其犯行當時無法辨識警方人員，並對其攻擊，顯見其對於外界事務知覺理會及
    判斷作用，以及自由決定意思之能力已顯著減退，是被告為本件犯行時之精神狀
    態已達經耗弱程度，此有臺北市立療養院九十一年四月二十六日北市療成字第０
    九一三０三三七四００號函所附之精神鑑定報告書一份在卷可參，佐以證人戊○○證稱出勤一定要穿制服，絕對不是當場才換制服等語（見甲○九十一年五月六
    日訊問筆錄），然被告卻稱案發當時，在牙科診所看到他們當場換警察制服，他
    們拿刀子、鐵條、槍殺我，所以我當然也要拿刀殺他們自衛云云等語，由被告自
    稱係拿刀自衛，戊○○等人係當場換警察制服云云，足見被告於本件犯罪行為當
    時之精神狀態，對於外界事務，尚非全然缺乏知覺、理念及判斷作用，然足認已
    顯著減退，而達精神耗弱程度，為精神耗弱之人甚明。
二、核被告丁○○所為，係犯刑法第二百七十一條第二項、第一項之殺人未遂罪。被
    告已著手於殺人行為之實行而不遂，為未遂犯，爰依刑法第二十六條前段規定，
    按既遂犯之刑減輕之，故死刑減為無期徒刑或十五年以下，十二年以上有期徒刑
    ，無期徒刑則減為七年以上有期徒刑，有期徒刑則減輕其刑二分之一。又被告於
    行為時，係處於精神耗弱之狀態，爰依刑法第十九條第二項規定遞減輕其刑。至
    其接續數次持刀刺殺戊○○之行為，為接續犯，僅論以一罪。爰審酌被告之品行
    、智識程度、犯罪之動機、持利刃殺人之手段、以及被告犯罪後之態度等一切情
    狀，量處如主文所示之刑，以示儆懲。再被告係一「精神分裂症」患者，已如前
    述，且甲○審酌前揭臺北市立療養院精神鑑定報告書意旨，建議被告應接受長期
    持續之精神科治療，而證人即被告之姐丙○○亦稱被告涉嫌殺人又有精神病很危
    險，希望政府能照顧他，以前是他養父照顧他，現在養父去世沒有人照顧等語（
    見甲○九十一年五月六日訊問筆錄），是被告患有精神分裂症宜接受長期治療，
    然無其他親屬可善盡保護之責任，對社會治安已具有淺在危險性，甲○因認為被
    告之利益及避免對社會治安造成影響，被告有受保安處分之必要，爰併依刑法第
    八十七條第二項、第三項規定宣告於刑之執行完畢或赦免後，令入相當場所，施
    以監護三年，期檢察官依保安處分執行法第四十六條、第四十七條規定將被告送
    往精神病院、醫院或其他適當處所，予以治療及監視其行動，以資兼顧。扣案之
    水果刀一支，係被告所有供殺人所用之物，業據其陳明在卷，爰依刑法第三十八
    條第一項第二款規定宣告沒收，至扣案之打火機五個及紙張六張既非供本件犯罪
    所用或預備之物，亦非違禁物，爰不予宣告沒收。又公訴意旨另以：被告丁○○
    於右揭時地，遭員警戊○○攔下欲進行盤檢之際，基於妨害公務之接續犯意，數
    次持刀近距離朝戊○○胸前揮砍等語，因認被告另涉刑法第一百三十五條第一項
    之妨害公務罪嫌。惟查，依被告於甲○審理中堅稱戊○○等人不是警察，在牙科
    診所看到他們當場換警察制服等語（見甲○九十一年五月二十四日訊問筆錄），
    參酌前揭接精神鑑定報告意見亦認被告為本件犯行時處於精神病活躍期，無法辨
    識警方人員等情，足認被告對戊○○員警執行警察職務一情，並無認識，被告主
    觀上應無妨害公務故意，尚不能以妨害公務罪相繩，惟公訴人認被告此部份犯行
    與前揭論罪科行之殺人未遂罪部分具有想像競合犯之裁判上一罪關係，故就被告
    被訴妨害公務部分，不另為無罪之諭知，附此敘明。
貳、無罪部分：
一、公訴意旨略以被告丁○○於九十年十二月二十八日中午十二時十分許，在臺北縣
    永和市○○路二五０號前，基於公然侮辱之犯意，接續數次以「幹你娘！你的卵
    巢變卵巢醬了！」等語，大聲辱罵執勤員警戊○○、己○○二人，因認被告另涉
    犯刑法第一百四十條第一項之公然侮辱公務員罪嫌。
二、查公訴人認被告涉犯公然侮辱公務員罪嫌，主要係以被告自承確以上開言詞辱罵
    戊○○、己○○，及證人戊○○、己○○之證詞為主要論據，訊據被告丁○○固
    坦認於前揭時地以上開言詞出言辱罵戊○○等人，惟堅詞否認有何侮辱公務員犯
    行，辯稱：戊○○、己○○不是警察，在牙科診所看到他們當場換警察制服等語
    ，（見甲○九十一年五月二十四日審判筆錄），且臺北市立療養院上開精神鑑定
    報告書亦認被告為本件犯行時處於精神病活躍期，無法辨識警方人員，已如前述
    ，足認被告對戊○○、己○○員警係屬公務員而依法執行職務一節，並無認識，
    則被告主觀上既欠缺侮辱公務員之認識，應無侮辱公務員之故意可言，而不能以
    該罪相繩，此外，復查無其他積極證據足資認定被告有何此部分公訴人指訴之犯
    行，不能證明被告犯侮辱公務員罪，此部分公訴事實，即應為無罪之諭知。
據上論斷，應依刑事訴訟法第二百九十九條第一項前段，第三百零一條第一項、刑法
第二百七十一條第二項、第一項、第二十六條前段、第十九條第二項、第八十七條第
二項、第三項、第三十八條第一項第二款，判決如主文。
本案經檢察官顏世翠到庭執行職務。
中      華民      國    九十一    年      五      月    三十一    日
                                      臺灣板橋地方法院刑事第六庭
                                          審判長法  官  張谷輔
                                                法  官  林漢強
                                                法  官  陳明偉
右正本證明與原本無異。
如不服本判決應於送達後十日內向甲○提出上訴狀。
                                                書記官  呂妍旻
中      華      民      國    九十一    年      五      月    三十一    日
